臺灣高雄地方法院民事判決　　　　　　100年度簡上字第356號
上　訴　人　陳龍珠
被上訴人　　翁英傑
上列當事人間請求損害賠償事件，上訴人對於民國100 年6 月2
日本院鳳山簡易庭98年度鳳簡字第1048號第一審簡易判決提起上
訴，經本院於100年10月31日言詞辯論終結，判決如下：
  主  文
上訴駁回。
第二審訴訟費用由上訴人負擔。
  事實及理由
一、上訴人起訴主張：上訴人於民國96年9 月23日因右手中指受
    傷而至被上訴人所開設之沁田診所就診，當時上訴人右手手
    指流血不止，上訴人並向被上訴人表示手指無法彎曲，然被
    上訴人回應說手指受傷自然無法彎曲，而誤診上訴人右手中
    指肌腱並未斷裂，僅為表皮內傷，因此逕將右手中指縫合。
    上訴人嗣後數次回診，均向被上訴人表示手指仍無法彎曲，
    然被上訴人均僅表示此係手指受傷之緣故，並未再進一步診
    斷，或建議上訴人至大醫院就診，嗣於第5 次回診時，因傷
    口癒合而拆線，然手指仍無法彎曲。上訴人至97年間因手指
    情況未見改善，故再至高雄榮民總醫院（下稱高雄榮總）就
    診，始知右手中指肌腱斷裂，乃至私立高雄醫學大學附設中
    和紀念醫院（下稱高醫）進行肌腱移植手術，然術後手指功
    能仍已受損，上訴人右手中指至今仍無法彎曲，而被上訴人
    之過失醫療行為，造成上訴人身體健康受損，致上訴人遭受
    極大痛苦，爰係侵權行為之法律關係請求被上訴人給付精神
    慰撫金新臺幣（下同）15萬元等語。並聲明：被上訴人應給
    付上訴人15萬元。
二、被上訴人則以：上訴人當初因右手中指受傷而由被上訴人看
    診，被上訴人斯時目視其指肌腱，並要求上訴人作手指彎曲
    、伸直等動作後，才作縫合，該縫合之步驟並無問題，高醫
    所指之肌腱斷裂，應指微小肌腱，但指肌腱本身應屬正常，
    而微小肌腱斷裂當時並無法看出，因為一旦斷裂會收縮，須
    要觀察一段時日才可確診，微小肌腱之接合亦無急迫性。且
    上訴人至被上訴人診所就診後，亦仍至其他醫院求診，至高
    醫縫合肌腱亦為一年後之事，難認與被上訴人之醫療行為有
    關等語，資為抗辯。並聲明：駁回上訴人之訴。
三、原審經審理後，為上訴人敗訴之判決。上訴人提起上訴，並
    於本院補陳：被上訴人於縫合傷口前有拍照，然被上訴人事
    後卻將當時之照片刪除丟棄，顯為湮滅證據，且被上訴人看
    診當時直接在診桌前看電視股票行情，根本無心看診，而上
    訴人當時右手中指受傷末端無法彎曲，向被上訴人反應手筋
    好像有斷裂，被上訴人卻無動於衷，顯有疏失等語，並聲明
    ：(一)原判決廢棄。(二)被上訴人應給付上訴人15萬元。被上訴
    人則聲明：上訴駁回。
四、兩造不爭執之事項：
  (一)上訴人於96年9 月23日因右手中指掌面近指節處受傷而至被
    上訴人開設之泌田診所就診，由被上訴人診視後，將上訴人
    傷口進行縫合。
  (二)上訴人於97年4 月16日至高雄榮總就醫，經診斷為右手中指
    陳舊性傷口疑似韌帶斷裂。
  (三)上訴人於97年9月17日至高醫接受肌腱移植手術。
五、本院得心證之理由：
  (一)按當事人主張有利於己之事實者，就其事實有舉證之責任，
    就侵權行為言，被害人應就行為人因故意或過失，不法侵害
    其權利之事實負舉證責任（最高法院70年度台上第2550號判
    決意旨可參）。又行為所發生之損害賠償請求權，以有故意
    或過失不法侵害他人權利為其成立要件，若其行為並無故意
    或過失，即無賠償之可言（最高法院54年台上字第1523號判
    例意旨參照）。又醫療行為係屬可容許之危險行為，且醫療
    之主要目的雖在於治療疾病或改善病患身體狀況，但吾人同
    時必須體認受限於醫療行為有限性、疾病多樣性，以及人體
    機能隨時可能出現不同病況變化等諸多變數交互影響，而在
    採取積極性醫療行為（例如投藥、實施手術）之同時，更往
    往易於伴隨其他潛在風險之發生（例如併發症、甚而提高致
    死之風險），因此有關醫療過失判斷重點應在於實施醫療之
    過程、要非結果，亦即法律並非要求醫師絕對須以達成預定
    醫療效果為必要，而係著眼於倘若醫師在實施醫療行為過程
    中業已恪遵醫療規則（一般醫療常規），且已善盡其應有之
    注意義務者，即可對於行為之危險免除過失責任。故本件上
    訴人主張依侵權行為規定，請求被上訴人賠償其損害，其自
    應積極證明被上訴人未即時接合肌腱縫合傷口之行為具有故
    意，或逾越不應許可之醫療風險致有過失，而侵害原告之權
    利構成侵權行為。
  (二)按屈肌腱可分為深屈肌腱及淺屈肌腱，若僅是其中一條肌腱
    斷裂，手指仍可為粗略性之屈指動作（即近端指節仍可為屈
    指動作，但遠端指節無法行屈指動作），故一般醫師若非手
    外科專科醫師，即使進行診療，仍可能無法發現其中之變化
    。且急性期因傷口流血及病人疼痛等因素，致病人無法配合
    醫師做伸屈動作，均可能影響判斷。而上訴人因右手指腹面
    裂傷，被上訴人對上訴人初步診療（目視傷口、要求病人做
    屈伸動作及消毒縫合傷口）符合一般醫療常規。手部受傷初
    步癒合，病人確實可能因疼痛及局部組織之沾黏，無法作手
    指伸屈動作，故先建議病人觀察及教導病人復健，符合醫療
    常規。此有行政院衛生署醫事審議委員會（下稱醫審會）00
    00000 號鑑定書在卷可稽（原審卷第156 頁），是被上訴人
    初診所為之診療步驟，及於上訴人傷口癒合拆線後，對上訴
    人表示需觀察一段時日之判斷，既經專業之醫審會鑑定判斷
    認為符合一般醫療常規，自難認被上訴人之診療過程有何故
    意或過失醫療行為可言。
  (三)次按，上訴人右手中指受傷區域為第二區，即所謂「Bunnel
    l's no man's land 」，此區域受傷後易產生局部沾粘，導
    致癒後不佳，即時接合與否其結果依經驗可能皆不盡理想等
    語，亦經醫審會0000000 號鑑定書指明在卷（原審卷第156
    頁背面），足見因上訴人受傷部位之故，其本身癒合狀況本
    即可能未盡理想，故被上訴人縱未即時接合與上訴人之無法
    完全恢復亦難認有相當因果關係。況有關醫療過失判斷重點
    在於實施醫療之過程、要非結果，縱上訴人手指嗣後確有無
    法伸屈之情況，然被上訴人之醫療行為既符合常規並無故意
    或過失，揆諸前揭說明，被上訴人於此自無賠償責任可言。
    上訴人於此復未能舉出其他具體證據證明被上訴人確有醫療
    過失情事，其主張被上訴人應賠償精神慰撫金15萬元，顯屬
    無據。
  (四)至上訴人雖稱被上訴人看診時在診桌觀看電視股票行情，並
    於事後將傷口照片銷毀，湮滅證據云云，然此為被上訴人所
    否認。而被上訴人之診療過程符合醫療常規並無故意、過失
    行為，已如前述，則被上訴人看診時有無觀看股票行情，與
    其醫療行為之正確性並無關聯。另醫師應製作病歷並依醫療
    法規定保存，而病歷除載明病人姓名、出生年、月、日、性
    別及住址等基本資料外，其內容至少應載明下列事項：一、
    就診日期。二、主訴。三、檢查項目及結果。四、診斷或病
    名。五、治療、處置或用藥等情形。六、其他應記載事項。
    醫師法第12條定有明文。是傷口照片本不在醫師依法應製作
    、保管之範圍內。且照片僅能顯示傷口外觀情況，並無法呈
    現手指內部肌腱情況，而病患病情係依病歷資料之載述判斷
    ，並非照片，被上訴人顯無故意銷毀照片之必要，故被上訴
    人所稱因照片已逾診所所定1 、2 個月之保存期限而已刪除
    等語，自堪信實。況醫審會既已依據上訴人受傷前後之相關
    病歷紀錄鑑定判斷被上訴人醫療行為符合醫療常規，則照片
    是否留存，自不影響本院前開之認定，併此指明。
六、綜上所述，上訴人依侵權行為之法律關係，請求被上訴人給
    付15萬元，為無理由，應予駁回。原審就此為上訴人敗訴之
    判決，於法並無不合；上訴人就其敗訴部分指摘原判決不當
    ，求予廢棄改判，為無理由，應予駁回。
七、兩造其餘攻擊、防禦方法及所提證據，經審酌後，核與判決
    結果無影響，爰不逐予一一論列，併此敘明。
八、據上結論：本件上訴為無理由，依民事訴訟法第436 條之1
    第3項 、第449 條第1 項、第78條，判決如主文。
中    華    民    國  100     年    11    月    14    日
              民事第五庭審判長法  官  張維君
                              法  官  何佩陵
                              法  官  郭宜芳
正本係照原本作成。
本判決不得上訴。
中    華    民    國  100     年    11    月    14    日
                               書記官  何秀玲